臺中高等行政法院判決
　　　　　　　　　　　　　　　　　　 96年度簡字第00001號
原　　　告　中央健康保險局中區分局
代　表　人　甲○○
訴訟代理人　丙○○
被　　　告　乙○○○○○○○
上列當事人間因返還公法上不當得利事件，原告不服提起行政訴
訟。本院判決如下︰
　　主  文
被告應給付原告新臺幣陸萬肆仟壹佰陸拾柒元及自民國96年1月1
1日起至給付日止按年息百分之五計算之利息。
訴訟費用由被告負擔。
    事實及理由
一、緣被告與中央健康保險局於民國（下同）93年3月1日簽訂全
    民健康保險特約醫事服務機構合約，依該合約第12條規定，
    雙方應依全民健康保險醫事服務機構醫療服務審查辦法（下
    稱醫療服務審查辦法）辦理費用申請、暫付、核付等事宜。
    至申請之醫療服務點數完成審查後如發現核定金額低於暫付
    金額時，依該審查辦法第7條第4款規定，保險人得於下次應
    撥付醫療服務費用中抵扣，如不足抵扣，保險人應予追償。
    被告於94年8月25日辦理歇業，依全民健康保險醫事服務機
    構特約及管理辦法第12條之l規定：「保險醫事服務機構因
    遷址或歇業，經衛生主管機關註銷原有開業執照者，自註銷
    之日起與保險人終止合約。」雙方合約於該日終止，經原告
    結算，被告於合約期間申報之醫療費用及原告依合約已先行
    暫付之金額，計溢領新臺幣（下同）64,167元，原告乃依公
    法上不當得利，起訴請求被告返還溢領之費用。
二、原告起訴主張：被告於94年8月25日辦理歇業，其與中央健
    康保險局之合約亦於該日終止，而合約存續期間（93年1月
    至94年8月），該診所申報至94年6月止之醫療費用經西醫總
    額預算點數結算後應追扣之醫療費用計為64,167元，因被告
    終止合約後已無後續醫療費用可資抵扣，從而其對上開溢領
    款項即屬欠缺法律上原因而受有利益情事，已構成公法上不
    當得利。為此，原告乃於95年9月14日函請被告繳還系爭之
    溢領醫療費用，然被告置之未理，對原告之權益已生損害甚
    明。有關民雄診所欠費64,167元之由來，係因結算西醫基層
    93年及94年總額點值後應追扣款項，西醫基層總額自90年7
    月起實施總額支付制度，採支出上限制，即預先依據醫療服
    務成本及其服務量的成長，設定年度預算總額，每點支付金
    額是採回溯性計價方式，由預算總額除以實際總服務量（點
    數）而得。西醫基層醫事服務機構每月申報醫療費用審查完
    成後，其核付之點值係先以當時公告之最近一季浮動點值暫
    行給付，待每季申報之醫療費用核付完成後，始依分配到之
    醫療費用總額，結算每點費用（即每點浮動點值），所以在
    總額點值結算後，會因為結算點值與核付點值不同，而產生
    結算差額。結算後被告應繳回健保局252,827元，但因沖銷9
    8,305元（94年8月歇業時保留一成款）、60,936元（92年度
    品質保證保留款）、23,394元（93年度品質保證保留款）及
    6,025元（93年總額專款未支用之補付款），餘額64,167元
    即本件催繳之金額等語，求為判決被告應償還原告64,167元
    ，及自起訴狀繕本送達之翌日起至清償日止，按法定利率計
    算之遲延利息。被告則以原告違法就釋出處方簽之醫師額外
    給付診察費；行政院衛生署未依法制訂全民健保自負額制度
    實施辦法；原告違法給付老人感冒疫苗及小兒疫苗注射之費
    用，上開事由致使健保預算總額降低，導致醫療服務點值降
    低而影響被告之權益，故原告就此不可歸責於被告之點值降
    低事由，自不得向被告追扣點值降低之金額。又現行「全民
    健康保險特約醫事服務機構合約」並未充分保障醫療院所之
    續約權益，而有合約內容顯失公平之情形。是以原告應以每
    點1元為標準計算被告之醫療服務費，並將其所違法追扣之
    費用返還予被告等語為辯，求為判決駁回原告之訴。
三、按中央健康保險局依其組織法規係國家機關，為執行其法定
    之職權，就辦理全民健康保險醫療服務有關事項，與各醫事
    服務機構締結全民健康保險特約醫事服務機構合約，約定由
    特約醫事服務機構提供被保險人醫療保健服務，以達促進國
    民健康、增進公共利益之行政目的，故此項合約具有行政契
    約之性質。締約雙方如對契約內容發生爭議，自屬公法上爭
    訟事件，司法院釋字第533號解釋闡釋甚明。次按簽訂全民
    健康保險特約醫事服務機構合約之特約醫院，依該合約第1
    條第1項之規定，簽約之雙方應依照全民健康保險法、全民
    健康保險法施行細則、全民健康保險醫事服務機構特約及管
    理辦法、全民健康保險醫療辦法等相關法令及雙方間之合約
    約定辦理全民健保醫療業務。再按我國之全民健康保險制度
    ，依全民健康保險法第47條至54條之規定，採總額預算支付
    制度。每一保險年度之醫療給付費用總額，由主管機關於年
    度開始六個月前擬訂其範圍，報請行政院核定，其醫療費用
    之支付標準及藥價基準，由保險人（指中央健康保險局及其
    分局）及保險醫事服務機構共同擬訂，報請主管機關核定。
    保險醫事服務機構應依據醫療費用支付標準及藥價基準，向
    保險人申報其所提供醫療服務之點數及藥品費用。保險人應
    依前條分配後之醫療給付費用總額經其審查後之醫療服務總
    點數，核算每點費用；並按各保險醫事服務機構經審查後之
    點數，核付其費用。而全民健康保險特約醫事服務機構合約
    第12條規定，締約雙方應依全民健康保險醫事服務機構醫療
    服務審查辦法辦理醫療費用申請、暫付、核付等事宜。依該
    審查辦法第4條規定，簽約醫院得檢具相關文件向保險人申
    請支付醫療服務點數；保險人應予審核並依同辦法第7條、
    第8條規定，按約定成數辦理醫療服務點數暫付事宜。至申
    請之醫療服務點數完成審查後，如發現核定金額低於暫付金
    額時，依同辦法第7條第4款之規定，保險人得於下次應撥付
    醫療服務費用中抵扣，如不足抵扣，保險人應予追償。審查
    辦法第10之2條則規定：「實施總額預算部門之保險醫事服
    務機構，有自行停止或終止特約者，保險人得自該保險醫事
    服務機構送核未結算金額保留一成款項，俟每點支付金額結
    算後，辦理結清。」
四、經查，本件被告於93年3月1日與中央健康保險局簽訂「全民
    健康保險特約醫事服務機構合約」，該合約業已於94年8月2
    5日因該診所辦理歇業而終止等事實，有上開合約及原告94
    年10月18日健保中費一字第0940103967號函（係函復民雄診
    所94年8月25日函）附本院卷可稽，為被告所不爭，均堪憑
    信。依全民健康保險醫事服務機構特約及管理辦法第12條之
    l規定：「保險醫事服務機構因遷址或歇業，經衛生主管機
    關註銷原有開業執照者，自註銷之日起與保險人終止合約。
    」是本件兩造之合約自應於94年8月25日終止，並應依約進
    行相關費用之結算。原告主張依據渠所提出「全民健康保險
    醫療費用協定委員會」公告之93、94年「全民健康保險醫療
    給付費用總額及其分配比例」，及西醫基層總額支付委員會
    所決議之93、94年各季點值等結算後，被告尚溢領252,827
    元等情，業據其提出上開公告、會議紀錄、西醫基層總額預
    算收入計算過程明細表及計算式附本院卷可按，均堪憑信。
    又據原告所陳，被告尚有下列款項應予沖銷，即：98,305元
    （94年8月歇業時保留一成款）、60,936元（94年11月30日
    執行92年度品質保證保留款）、23,394元（95年7月24日執
    行93年度品質保證保留款）及6,025元（95年10月5日釋出93
    年總額專款未支用之補付款），其餘額為64,167元，亦有未
    沖銷帳明細表及計算式附本院卷可考，經核亦無不合。上開
    64,167元既超出兩造契約所訂被告所得受領醫療費用之範圍
    ，自屬不當得利。
五、被告雖為前揭抗辯謂原告多項違法支用健保總額，而行政院
    衛生署又未制訂全民健保自負額制度實施辦法，致使健保預
    算總額降低，導致醫療服務點值降低，原告就此不可歸責於
    被告之事由，自不得向被告追扣點值降低之金額云云。惟查
    ，兩造所簽訂之合約第5條已約明，原告辦理本保險醫療給
    付事宜，應依據中央衛生主管機關核定之醫療費用支付制度
    、支付標準及藥價基準等規定辦理，對於已實施總額支付制
    度之部門，締約雙方應遵守主管機關核定之本保險醫療給付
    費用協定及分配。又依全民健康保險法第47條至54條之規定
    ，本保險係採總額預算支付制度。每一保險年度之醫療給付
    費用總額，由主管機關於年度開始六個月前擬訂其範圍，報
    請行政院核定，均如前述，是依兩造之行政契約約定，有關
    醫療費用之核付，應在行政院核定之範圍內計算點值支付。
    兩造自應遵守上開規定，原告依約並無異議之權。又兩造合
    約第12條規定，締約雙方應依醫療服務審查辦法辦理醫療費
    用申請、暫付、核付等事宜；依該審查辦法第4條規定，簽
    約醫院得檢具相關文件向保險人申請支付醫療服務點數；保
    險人應予審核並依同辦法第7條、第8條規定，按約定成數辦
    理醫療服務點數暫付事宜。至申請之醫療服務點數完成審查
    後，如發現核定金額低於暫付金額時，依同辦法第7條第4款
    之規定，保險人得於下次應撥付醫療服務費用中抵扣，如不
    足抵扣，保險人應予追償，此乃當然之理。職是，被告所述
    原告就釋出處方簽之醫師額外給付診察費；行政院衛生署未
    依法制訂全民健保自負額制度實施辦法；原告給付老人感冒
    疫苗及小兒疫苗注射之費用等事由，是否必然導致醫療服務
    點值降低？未據被告舉證證明，尚難輕信，況被告所述縱屬
    事實，亦係屬國家醫藥衛生政策是否適當之問題，並非本件
    所得審究，亦與兩造契約所訂內容並無牴觸，被告非得據為
    免除返還不當得利之理由。至於被告另抗辯「現行全民健康
    保險特約醫事服務機構合約未充分保障醫療院所之續約權益
    ，致其合約有內容顯失公平之情形」乙節，未據被告陳明具
    體事實及其此部分抗辯與本件有何關係，難認與本件有何關
    連，自不能據為被告有利之認定。
六、綜上所述，揆諸前揭合約約定及法條規定，原告本於公法上
    不當得利之關係，起訴請求被告應給付原告64,167元，及自
    起訴狀繕本送達之翌日即96年1月11日起至清償日止，按年
    息百分之五計算之利息，為有理由，應予准許。本件為簡易
    事件，爰不經言詞辯論逕為判決。兩造其餘訴辯事由均與本
    件判決結果不生影響，故不逐一論述，併此敘明。
據上論結，本件原告之訴為有理由，依行政訴訟法第233條第1項
、第236條、第195條第1項前段、第98條第3項前段，判決如主文
。
中　　華　　民　　國　　96　　年　　6　　月　　 29  　日
                    第四庭  法  官　許金釵
以上正本證明與原本無異。
如不服本判決，應於判決送達後20日內，以本訴訟事件所涉及之
法律見解具有原則性者，始得向本院提出上訴狀並表明上訴理由
，經最高行政法院許可，否則不得上訴；如於本判決宣示後送達
前提起上訴者，應於判決送達後20日內補提上訴理由書（均應依
對造人數提出繕本）。提起上訴應預繳送達用雙掛號郵票390元
（34元及5元郵票各10份)。
中　　華　　民　　國　　96　　年　　7　　月　　 5  　 日
                            書記官  許騰云
